【裁判字號】    97,訴,255
【裁判日期】    971014
【裁判案由】    返還房屋等
【裁判全文】
臺灣士林地方法院民事判決               97年度訴字第255號
原      告  甲○○
被      告  乙○○
訴訟代理人  陳德峰律師
複代理人    周建才律師
上列當事人間請求遷讓房屋等事件，本院於民國97年9 月25日言
詞辯論終結，判決如下：
    主      文
被告應將座落臺北市○○區○○段二小段二一五六五建號建物即
門牌號碼臺北市○○區○○路一二四巷五之一號六樓房屋返還原
告。
被告應自民國九十六年九月二十五日起至返還前項房屋之日止，
按日給付原告新臺幣貳佰陸拾陸元。
原告其餘之訴駁回。
訴訟費用新臺幣壹拾萬肆仟肆佰元，由被告負擔其中新臺幣壹拾
萬元，餘由原告負擔。
本判決第一項，於原告以新臺幣佰伍拾萬元為被告供擔保後，
得假執行。但被告如以新台壹仟零伍拾萬元為原告預供擔保，得
免為假執行。
本判決第二項，於原告按日以新臺幣玖拾元為被告供擔保後，得
假執行。但被告如按日以新臺幣貳佰陸拾陸元為原告預供擔保，
得免為假執行。
原告其餘假執行之聲請駁回。
    事實及理由
一、原告起訴主張：兩造於民國95年8 月3 日簽訂不動產買賣契
    約（下稱系爭契約），約定原告以總價新臺幣（下同）1,05
    0 萬元，向被告購買其所有臺北市○○段○ ○段326 地號土
    地所有權應有部分620/10000 （下稱系爭土地），及該土地
    上臺北市○○區○○段二小段21565 見號建物即門牌號碼臺
    北市○○區○○路124 巷5 之1 號6 樓房屋（下稱系爭房屋
    ，與系爭土地合稱系爭房地），原告以簽發面額60萬元、付
    款人為臺北市第五信用合作社之支票作為定金，由被告之子
    戊○○受領，及代償被告以系爭不動產原設定抵押權予合作
    金庫商業銀行股份有限公司（下稱合作金庫銀行）、訴外人
    鄭明清之第一順位、第二順位抵押擔保債權，金額各為609
    萬9,929 元、360 萬元等資為價金之給付。另復為被告代付
    各項稅款、代書費用，合計達25萬3,832 元，致溢付6 萬1,
    181 元，因被告對此承諾願償還溢付價金，乃由戊○○於95
    年10月25日簽立同額本票予原告以清償原告溢付價金，且原
    告另尚墊款支付契稅及代書規費，共計6 萬1,568 元。而兩
    造固於系爭契約中，約定於96年2 月3 日前，被告得以1,05
    0 萬元之價格買回系爭房地，惟原告迄期限屆至並未收到被
    告之買回價款。嗣後原告遂寄發存證信函催告被告交付系爭
    房地，然被告要求延至96年5 月25日遷離，並願自95年2 月
    4 日至96年2 月25日按月補償原告3 萬元，並自同年月26日
    起至同年5 月25日止，按月補償原告5 萬5,000 元。嗣屆期
    後，被告再次要求延期至同年8 月25日，原告即曾於同年月
    6 日，以臺灣郵政臺北143 支局第105 號存證信函催告被告
    應於同年月25日交付系爭房地，惟被告仍置之不理。為此，
    依民法第348 條、第767 條規定，請求被告交付系爭房屋，
    並依同法第179 條之規定，請求被告給付自96年9 月25日起
    相當於租金之不當得利等語，而聲明求為判決：(一)被告應將
    系爭房屋返還原告。(二)被告應自96年9 月25日起至返還前項
    房屋予原告之日止，按日給付原告1,833 元。(三)願供擔保，
    請准宣告假執行。
二、被告則以：被告之子戊○○向原告借款60萬元，原告因而要
    求將系爭房地所有權移轉予原告，以為借款之擔保，另因戊
    ○○欲藉原告名義向銀行辦理貸款，被告遂同意暫時將系爭
    房地所有權移轉予原告資為借款之擔保。嗣後戊○○以原告
    名義向銀行貸得1,000 萬元（下稱系爭貸款），其中609 萬
    9,929 元、360 萬元用以清償對第三人合作金庫銀行及鄭明
    清之借款債權，餘額則用以支付辦理系爭房地移轉所有權、
    貸款所需之手續費及稅捐，之後因原告表示不敷支付，戊○
    ○遂於96年6 月4 日匯款4 萬元予原告。戊○○另復自95年
    8 月25日起，每月匯款3 萬元至原告設在富邦商業銀行股份
    有限公司（下稱富邦銀行）帳號為000000000000號之帳戶，
    以繳付系爭貸款之利息，直至96年3 月25日起，系爭貸款之
    清償方式轉為本息攤還，戊○○遂每月匯款5 萬5,000 元至
    前揭帳戶以繳納貸款之本息。至兩造固約定戊○○應於96年
    2 月3 日前清償1,050 萬元，原告則應將系爭房地返還予被
    告，惟系爭房地係為擔保戊○○向原告借款60萬元，而戊○
    ○業於96年2 月3 日前備妥130 萬元清償所借款項，且向原
    告表示系爭貸款之債務餘額全數由戊○○負擔，並向原告請
    求返還系爭房地，然適逢房價飆漲，被告竟要求提高金額至
    1,325 萬元，而不願依系爭契約之約定返還系爭房地，故系
    爭契約實為借款之擔保而非買賣，原告請求為無理由等語置
    辯，並聲明求為判決：(一)原告之訴駁回。(二)願供擔保，請准
    免為假執行。
三、經查：
  (一)如下事實為兩造所不爭執：
  1.兩造於95年8 月3 日簽訂不動產買賣契約書，由原告向被告
    買受系爭房地，買賣價金為1,050 萬元，並約定於96年2 月
    3 日前，被告得依同價額買回，原告不得拒絕。
  2.系爭房地所有權人原為被告，而於95年8 月24日以買賣為原
    因辦畢所有權移轉登記予原告。
  3.原告於95年7 月24日簽發付款人為臺北市第五信用合作社、
    面額為60萬元之支票乙紙予戊○○提示兌現。
  4.原告曾於96年8 月6 日以臺灣郵政臺北143 支局第105 號存
    證信函，催告被告應於96年9 月25日前遷離系爭房屋。
  5.原告以系爭房地為擔保向合作金庫銀行貸款1,000 萬元，並
    曾各支付609 萬9,9929元及360 萬元，以清償原以系爭房地
    設定第一順位、第二順位抵押權擔保之債務。
  6.戊○○自96年3 月起至同年8 月止，每月分別匯款5 萬元、
    5 萬5,000 元或6 萬元不等，至原告設在富邦銀行帳號0000
    00000000號之帳戶。
  7.系爭房地出賣予原告、收受原告給付價金及嗣後按月匯款給
    付原告等事務之處理，被告均係授權其子戊○○處理。
  8.系爭房屋迄今仍由被告占用作為住家使用中。
  (二)上開事實，並經本院現場勘驗（本院卷第38頁）及證人戊○
    ○到庭證述（本院卷第140 頁以下）屬實，且有不動產買賣
    契約書（本院卷第20頁以下）、定金收據（本院卷第96頁）
    、土地建物所有權狀（本院卷第9 頁以下）、土地買賣所有
    權移轉契約書（本院卷第67頁以下）、存證信函（本院卷第
    12 頁） 、支票（本院卷第86頁以下）、存摺（本院卷第63
    頁、第74頁以下）及債務清償證明書（本院卷第88頁）等，
    附卷可稽，均堪信為真實。
四、茲原告主張依據民法第348 條、第767 條、第179 條規定，
    訴請被告給付，被告則以前開情詞置辯。本院判斷理由如下
    ：
  (一)關於原告請求被告返還房屋部分：
  1.按「物之出賣人，負交付其物於買受人，並使其取得該物所
    有權之義務。」；「買賣標的物與其價金之交付，除法律另
    有規定或契約另有訂定或另有習慣外，應同時為之。」；「
    所有人對於無權占有或侵奪其所有物者，得請求返還之。對
    於妨害其所有權者，得請求除去之。有妨害其所有權之虞者
    ，得請求防止之。」，民法第348 條第1 項、第369 條及第
    767 條分別定有明文。
  2.本件系爭房屋已經兩造簽訂買賣契約，而由被告出售予原告
    ，業據原告提出不動產買賣契約書（本院卷第29頁以下）為
    證，且該契約書之真正亦為被告所不爭執。揆之該契約文義
    ，既已載明為系爭房地之買賣而締約，應認已有買賣之意思
    表示合致，自有拘束雙方之效力。至同契約第17條第3 款約
    定被告得於96年2 月3 日前以同額價金買回等語，僅屬民法
    第379 條規定之買回契約，不能因此推認雙方無買賣契約不
    存在。而參照同契約末附交款記錄記載，除締約之95年8 月
    3 日，由被告及其代理人戊○○共同簽收價款之60萬元外，
    另於同年月15日、25日，各經戊○○簽收原告給付之價金36
    0 萬元及690 萬9,849 元，再佐以原告主張為被告墊付稅款
    、代書費用，合計達25萬3,832 元，其溢付價金亦由戊○○
    簽發本票一紙交付等情，亦據提出代書事務所收費明細表、
    （本院卷第90頁以下、第99頁）、本票（本院卷第98頁）為
    證，且為被告所不爭執，堪認原告已經給付全部價金完畢，
    而契約內並未約明交付系爭房地之日期，則除雙方另有約定
    外，依據上揭民法第369 條規定，被告負有於原告交付全部
    價金之時同時交付系爭房地與原告之義務，其於該等不動產
    所有權經移轉與原告後，原告為所有權人，亦得本於民法第
    767 條中段規定之所有物返還請求權請求返還。
  3.被告雖執前情抗辯，惟：
  (1)系爭買賣契約業已約明兩造合意買賣系爭房地，要如前述，
    客觀上其文義至明，別無曲解之空間，被告抗辯兩造間無買
    賣契約關係存在，已屬無據。況系爭買賣契約書內，未有貸
    款本息之繳付應由被告或戊○○負擔之明文，亦未約定被告
    於清償欠債時移轉回復為被告所有，而係明白約定於一定時
    期內得由被告按原買賣總價買回，顯見雙方所締結者為買賣
    契約，並以系爭買賣契約書第17條第3 款約定僅另約定被告
    得於96年2 月3 日前買回而已，要與被告抗辯所稱移轉所有
    權資為借款之擔保云云有別，果雙方無買賣，即無「買回」
    之問題，此參以證人即系爭買賣契約見證代書丁○○到庭證
    書所稱：系爭買賣契約書第17條第3 款是指被告將來有錢的
    話要向原告買回，當時沒有說此交易是擔保，當初原告跟我
    說純粹是買賣，雙方是講買回，而買回尚須再繳一次稅金等
    語（本院卷第127 頁以下），及證人戊○○到庭證述稱：我
    沒有說房子不是他的（指原告），我有要還他錢等語（本院
    卷第141 頁），益堪肯認。
  (2)戊○○雖按月給付3 萬元、5 萬元、5 萬5,000 元或6 萬元
    不等予原告，並另簽發本票1 紙補足原告代墊稅費之溢付額
    ，有上載存摺在卷可證，且據戊○○到庭證述稱：我向原告
    借60萬元，他要求提出保證，協議先過戶到他名下，6 個月
    內過戶回來，前6 個月按月匯付原告3 萬元，6 個月後，因
    銀行借款開始攤還本息，故匯付5 萬5,000 元云云（本院卷
    第140 頁以下），但戊○○為被告之子，且係經被告授權後
    ，實際上與原告洽定系爭契約之人，又與原告有金錢借貸糾
    葛、立場針對，其證述內容本難認無迴護之疑，且無論考之
    契約書面內容或證人丁○○證述，均不能認為雙方確有以系
    爭房屋過戶充為擔保之意思表示合致。況原告於給付被告60
    物原後，又先行墊款清償第二順位抵押權擔保債權後，再以
    自己名義提供系爭房地抵押向銀行轉貸，如戊○○之給付僅
    係繳納銀行貸款本息，所有權之移轉僅係為擔保借款，於6
    個月期限屆至時，原告即需原價移轉回復為被告所有，則原
    告豈非無息貸與戊○○金錢，而原告若肯無息貸與，並先舉
    債為戊○○償還第二順位抵押權之高額貸款而負擔債務，常
    情豈會反爾要求由被告提供價值高於借款金額60萬元甚多之
    系爭不動產以為擔保，兩造亦無輾轉移轉所有權，及由原告
    出名轉貸，致多生孳費之必要，凡此尤顯被告抗辯非屬事實
    。
  (2)被告雖依約有權買回，但仍應於期限屆滿前，對原告為意思
    表示，並現實提出價金，方符於約定而可認已行使買回權。
    而雙方並無證據顯示曾經約定買回價金之給付，得由被告或
    戊○○逕以承受抵押借款債務之方式充為價金給付，且此涉
    及借款銀行之意思決定，亦不能任由兩造或被告自己單方選
    擇為給付之方式。而戊○○雖於所有權移轉後，陸續匯款予
    原告，但不論究如原告所稱係為補償原告借款負擔或繼續使
    用房屋之對價，均與是否有承擔債務之合意有間。再戊○○
    雖亦到庭為證，應詢稱：我有準備130 萬元，且於96年1 月
    間向原告表示要買回，並協議原借款部分轉到我身上，由我
    負責云云（本院卷第141 頁以下），但以承擔原借款充為價
    金給付一節，不僅涉及銀行之第三人意願，已如前述，且已
    變更原買回約定，縱為買回洽談之過程所論及，於最終合意
    以現實給付以外之方法給付前，不過為磋商之性質，縱屬被
    告一方所為要約，亦非經原告承諾不生效力，而本件雙方迄
    於96年2 月3 日前，並未以此給付方式達成合意，無論究因
    於原告意欲提高買回價格或其他因素所造成，均不影響此一
    事實及法律上之判斷，蓋原告本無義務接受被告以所謂承擔
    借款債務之方式給付買回價款，則被告如欲買回，即應於96
    年2 月3 日前向原告為意思表示，並提出價款，方能要求原
    告履行買回約定，其非若此，自不能認為已經按期買回，更
    無礙於原告本於買賣契約或物上請求權之權利行使。而被告
    所舉證人丙○○雖到庭為證，據證述：不知道房子過給原告
    ，不確定3 月或6 月有聽到戊○○講到買賣的事，我有參與
    協調，當時他們房子有糾紛，所有權變成原告的，因為戊○
    ○的媽媽住在裡面，戊○○不願原告趕他媽媽走等語（本院
    卷第112 頁以下），然丙○○所悉系爭不動產移轉及參與協
    調情事，均係事後耳聞戊○○所言或時間已在買回期限之後
    ，實猶不足以資為認定被告已於期限屆至前向原告為買回意
    思表示之證據，且被告果已於期限屆至時依約買回，又豈有
    於6 個月期滿後繼續支付原告5 萬元、5 萬5,000 元或6 萬
    元之必要。另被告所陳備款130 萬元準備支付買回價金云云
    ，雖提出存摺影本為證（本院卷第136 頁），惟該筆款項於
    96年12月26日匯入戊○○帳戶後，翌日起即經分筆提領或轉
    帳支出，迄同年月29日止，4 日內帳戶存款已經提用僅餘1
    萬723 元，顯與戊○○並無於96年1 月間備妥款項向原告買
    回系爭房地之事實。此外，被告未舉證證明有遵期買回之事
    實，所為上開抗辯，顯屬無據，是其所辯均無礙於上開判斷
    。
  (二)關於原告請求被告返還不當得利部分：
  1.按無權占有他人土地，可能獲得相當於租金之利益，為社會
    通常之觀念，最高法院61年度台上字第169 號著有判例可循
    。本件被告無權占有系爭房屋，而消極減免其應支付使用該
    房屋之代價，即受有利益，並因而致原告占有使用系爭房屋
    之權益受有損害，原告依不當得利法律關係，請求被告返還
    相當於租金之利益，於法洵無不合。又「不當得利之受領人
    ，依其利益之性質或其他情形不能返還者，應償還其價額。
    」，民法第181 條但書定有明文。本件原告主張被告無權占
    用系爭房屋，被告抗辯移轉系爭房地僅係擔保性質及已經買
    回云云，均非可採，要如前述。而除原告自承曾同意由被告
    按月支付對價5 萬5,000 元，而許被告繼續使用系爭房屋至
    96年8 月止部分外，被告就其自96年9 月起有何合法占用之
    權源，則未能舉證證明，應認確屬無權占有系爭房屋，因而
    獲得占有使用之利益，並致原告無法管領使用而受有損害，
    因依其性質為不能返還者，是依據上開規定，即應償還其價
    額。
  2.次按關於相當於租金之利益之計算標準，應參酌土地法第10
    5 條、第97條第1 項之規定，予以計算較為客觀公允（最高
    法院81年度台上字第339 號判例意旨參照）。而城市地方房
    屋之租金，以不超過土地及其建築物申報總價額年息百分之
    10為限，土地法第97條第1 項定有明文。所謂土地價額，係
    指法定地價而言；土地所有人依土地法所申報之地價為法定
    地價，土地所有權人未於公告期間申報地價者，以公告地價
    （並非公告現值）百分之80為其申報地價，土地法第148 條
    、土地法施行法第25條、平均地權條例第16條前段亦定有明
    文，故土地法第97條第1 項所謂之申報地價，即指該土地之
    申報地價而言。而土地法第97條第1 項限制房屋租金之規定
    ，其具體數額，則應參酌房屋之位置，當地工商業繁榮之程
    度，占用人利用基地之經濟價值及所受利益等項，於法定範
    圍內定之。
  3.本院審酌系爭房屋坐落在臺北市北投區轄內，屬城市地方之
    房屋，現況係由被告居住使用，為有電梯之7 層樓建築中之
    第6 層，周圍均為7 至8 層公寓建築，距離天母商業區行車
    約3 分鐘，可經由行義路通往陽明山國家公園，次一路口可
    通往中山北路7 段等情，業據本院履勘現場屬實，有本院勘
    驗筆錄（本院卷第38頁），在卷可憑，堪認屬居住環境優良
    、生活機能便利之區域。本於此等房屋位置、利用狀況、交
    通便利與繁榮程度、使用經濟效用等項，及系爭房屋坐落之
    系爭基地自93年迄今之申報地價為每平方公尺2 萬3,920 元
    ，系爭房屋96年度課稅現值為50萬1,300 元，有土地及建物
    登記謄本在卷可考等一切情狀，本院認被告所受占用系爭房
    屋之不當得利，應以按土地申報價額加計房屋課稅現值，依
    年息7 ％計算為適當。是被告應按日返還原告之不當得利數
    額為266 元（，因我國現行流通法定貨幣最低面額為1 元，
    故不滿1 元以1 元計算，計算式詳如附件所示），原告請求
    被告返還之數額，於其請求自96年9 月25日起至返還系爭房
    屋之日止，按日給付266 元之範圍內，核未逾其得請求之範
    圍，應認於法有據。至其請求給付超過上開得請求返還金額
    部分，則為不能准許。
五、從而，原告主張依據民法第348 條、第767 條、第179 條規
    定，訴請被告給付，應認於其請求返還系爭房屋，及自96年
    9 月25日起至返還上述房屋之日止，按日給付266 元之範圍
    內，為有理由，為可准許。其餘超逾部分，則為無理由，應
    予駁回。
六、兩造各陳明願供擔保，請准宣告假執行及免為假執行，經核
    於原告勝訴範圍內，均無不合，爰各酌定相當擔保金額予以
    准許。而原告其餘假執行之聲請，因訴經駁回而失所附麗，
    應併予駁回之。至兩造其餘攻擊防禦方法，經本院悉予審酌
    後，認均無礙於本件之判斷，於茲不贅。
七、據上論結，原告之訴為有一部理由、一部無理由，依民事訴
    訟法第79條、第87條第1 項、第390 條第2 項、第392 條第
    2 項判決如主文。
中    華    民    國    97    年    10    月    14    日
                  民事第一庭  法  官  蕭錫証
以上正本證明與原本無異。
如對本判決上訴，應於判決送達後20日內向本院提出上訴狀。
中    華    民    國    97    年    10    月    20    日
                              書記官  林立原
附件
被告應返還不當得利金額計算式：
一、系爭土地申報地價總額為88萬3,506.2496元
    即23920x595.74x620/1000=883506.2496
二、以系爭土地申報地價總額加計系爭房屋課稅現值之系爭不動
    產申報總價額為138 萬4,806.2496元
    即883506.2496+501300=0000000.2496
三、系爭不動產申報總價額按年息7 ％計算，被告應按日返還之
    不當得利金額為265.5793元
    即0000000.2496x7% ÷365=265.5793


司法院資訊處製作；財團法人民間司法改革基金會備份。
